# Polimorfismo Genéticos e Marcadores Moleculares

<br>

```{r Erythrura, echo = FALSE, fig.align = 'center', out.width="400px", fig.cap="Uma pequena região gênica controla as mudanças de cor na cabeça dos tentilhões de Gould (_Erythrura gouldiae_). Ilustrado em Des Murs ([1849](https://www.biodiversitylibrary.org/item/109479#page/9/mode/1up)). Ver também Toomey et al. ([2018](https://doi.org/10.1098/rspb.2018.1788)) e Kim et al. ([2019](https://doi.org/10.1038/s41467-019-09806-6))"}
knitr::include_graphics('https://ia800502.us.archive.org/BookReader/BookReaderImages.php?id=Iconographieorn00DesMA&itemPath=%2F26%2Fitems%2FIconographieorn00DesMA&server=ia800502.us.archive.org&page=n318_w525')
```

<br>

## Mutações $\times$ Polimorfismos 

Uma **mutação** é uma variante nova, tendo aparecido recentemente na linhagem germinativa.

Uma variante é dita mutante quando direta e abertamente causa uma doença e/ou reduz a aptidão.

Um **polimorfismo** é uma variante ancestral em uma população, herdada intacta dos parentais.

Uma variante é dita polimórfica quando não causa doença, é neutra, ou influência levemente características quantitativas.

Uma mutação em uma população pode se tornar um polimorfismo em outra se conferir uma vantagem seletiva e aumentar em freqüência.

Arbitrariamente, mutações e polimorfismos são definidos com base nas suas frequêcnias em uma população, onde:

$${Mutação} < 1 \%$$

<br>

$${Polimorfismo} > 1 \%$$

<br>

A **Genética mendeliana** aborda associações entre Fenótipo e Genótipo, estando restrita a um pequeno número de espécies modelo. Nesta somente um número reduzido de características estão disponíveis para análise por meio de **polimoefismos genéticos**, que comumente estão associadas à características recessivas deletérias.

A **Genética molecular** envolve a análise direta da informação genética, e pode abranger todas as espécies. Nesta está disponível um número enorme de **marcadores moleculares**, permitindo a análise de regiões expressas e não expressas do genoma.

:::quote

**Polimorfismos genéticos** -- A ocorrência em uma população (ou entre populações) de várias formas fenotípicas associadas a alelos de um gene ou homólogos de um cromossomo.

**Marcadores moleculares** -- Todo e qualquer fenótipo molecular oriundo de um gene expresso (RNA ou proteína) ou de um segmento de DNA que corresponde a regiões codificantes ou não de um genoma.

:::

<br>

```{r polymarker, echo = FALSE, fig.align = 'center', out.width="600px", fig.cap="As informações genéticas usadas em estudos populacionais podem ser obtidas a partir de polimorfismos genéticos e marcadores moleculares."}
knitr::include_graphics("figs/polimorfismos_marcadores.svg")
```

<br>


## Dinâmica evolutiva e ecológica dos polimorfismos

<br>

```{r evodinamica, echo = FALSE, fig.align = 'center', out.width="600px", fig.cap="Ao longo das geraçoes (tempo), variantes genéticas podem surgir (I) e desaparecer (III), enquanto sao (IV) ou não (II) estruturadas / influenciadas pelos ambientes (espaço)."}
knitr::include_graphics("figs/dinamicas_evolutivas_tempo.svg")
```

<br>

I. Surgimento de novas variantes genéticas (Mutação).

II. Variantes restritas geograficamente se dispersam ao longo dos ambientes (fluxo gênico).

III. Perda de variantes genéticas (deriva / seleção).

IV. Organização da variação ao longo de um gradiente ambiental / geográfico (seleção).


## Evolução dos polimorfismos em diferentes escalas

Na microevolução, marcadores moleculares dizem respeito a variantes genéticas encontradas em populações de uma mesma espécie, sendo utilizadas em genética de populações. 

Na macroevolução, esses marcadores correspodem a regiões gênicas homólogas  (ortólogas) de diferentes espécies, que acúmulam mutações ao longo do tempo, e podem ser utilizados em filogenética.

<br>

:::quote 

**Anagênese** -- Evolução dentro de um ramo evolutivo.

**Cladogênese** -- Evolução entre ramos evolutivos.

::: 

<br>

```{r genearvore, echo = FALSE, fig.align = 'center', out.width="400px", fig.cap="As mudanças evolutivas ao longo das gerações (anagênese) em relação ao processo de diversificação (cladogênese)."}
knitr::include_graphics("figs/genealogy_concepts.svg")
```

<br>

A evolução de sequências de DNA, e dos produtos por elas codificados, é produto dos padrões e taxas de mudança ao longo do tempo evolutivo.

Assim, diferentes questões podem e devem ser abordadas por diferentes marcadores moleculares. 

Estudos multi-loci evidenciam conflitos e corroboram congruências entre as histórias evolutivas das diferentes regiões gênicas.

```{r geneconflito, echo = FALSE, fig.align = 'center', out.width="800px", fig.cap="Diferentes marcadores 'contam' diferentes histórias evolutivas, que nem sempre estão de acordo com o processo de diversificação."}
knitr::include_graphics("figs/genealogy_conflict.svg")
```

<br>

## Padrões de herança

A localização genômica de uma região gênica pode determinar diferentes padrões de herança.

- Herança biparental

Autossomos
Regiões pseudo-autossômicas
Co-dominantes

- Herança uniparental

DNAmt (matrilinear)
Cromossomo Y (patrilinear)
Dominantes

## Taxas de mutação

A função ou estrutura de uma região gênica pode determinar diferentes taxas de mutação.

Regiões codificantes ou funcionais sofrem uma alta pressão seletiva sobre mutações dependente da importância de sua função (positivo ou negativo).

Regiões não-codificantes ou não-funcionais tendem a apresentar um rápido acúmulo de mutações devido às baixas pressões seletivas (neutros).

Regiões que apresentam sequências repetidas _in tandem_ podem evoluir por derrapagem (_slippage_) da replicacão.

## Marcadores moleculares

A seguir são apresentados os principais marcadores utilizados em genética de populações.

Sua popularidade ao longo dos anos está diretamente relacionado ao custo das metodologias de análise.

```{r markeryear, echo = FALSE, fig.align = 'center', out.width="800px", fig.cap="Popularidade ao longo dos anos de diferentes marcadores moleculares na genética de populações desde o surgimento da biologia molecular, no século XX, até o início do século XXI. Ver Schlötterer ([2004](https://doi.org/10.1038/nrg1249)) e Seeb et al. ([2011](https://doi.org/10.1111/j.1755-0998.2010.02979.x))"}
knitr::include_graphics("figs/markers_year.svg")
```


### Aloenzimas e Isoenzimas

A análise baseia-se na migração diferencial em eletroforese de enzimas de uma mesma espécie mas com cargas e tamanhos diferentes (devido a modificações na sequência de bases do gene). 

Enzimas de um mesmo tipo são reveladas por coloração histoquímica, pois catalisam o mesmo substrato.

Aloenzimas = enzimas de diferentes alelos do mesmo gene
Isoenzimas = enzimas de diferentes genes que processam ou catalisam a mesma reação.

A análise baseia-se na migração diferencial em eletroforese de enzimas de uma mesma espécie mas com cargas e tamanhos diferentes (devido a modificações na sequência de bases do gene). 

Como marcadores moleculares, são co-dominantes.

Estes polimorfismos podem ou não ocorrer em regiões codificantes, podendo ser neutros ou com efeitos positivos ou negativos no fenótipo do indivíduo. 

### RFLP

Polimorfismos de Tamanho de Fragmento de Restrição

Polimorfismos detectados gerados por digestão enzimática com endonucleases de DNA genômico ou amplificado por PCR. 

Como marcadores moleculares, são tipicamente neutros e podem ser co-dominantes ou dominantes.

Diferentes endonucleases apresentam sítios de ligação e corte do DNA diferentes.

Análise direta de mutações nos sítios de reconhecimento de endonucleases por meio de mudanças no tamanho dos fragmentos gerados em padrões eletroforéticos

### Sequência de nucleotídeos

Cada posição da sequência pode ser informacional.

As sequências de DNA são marcadores tipicamente neutros e dominantes, que podem ser utilizados para análises populacionais e filogenéticas.

Estas podem definir alelos ou haplótipos, e as posições podem ser usadas para tabular caractéres, onde cada nucleotídeo corresponde a um estado de caráter.

Sequenciamento de DNA

Sequenciamento de última geração (NGS)

### SNPs

Polimorfismos de nucleotídeo único ou Polimorfismos de um único nucleotídeo

Representam uma variação de um único* par de base em uma região gênica específica. 

alguns autores consideram substituições de poucos nucleotídeos ou mesmo inserções e deleções como SNPs.

Como marcadores moleculares, são co-dominantes.

Estes polimorfismos podem ou não ocorrer em regiões codificantes, podendo ser neutros ou com efeitos positivos ou negativos no fenótipo do indivíduo. 

SNPs são muito numerosos no genoma (ca. 1:300 pb em humanos). Estima-se que 90% da variação genética intraespecífica se deva a estes polimorfismos e que cada indivíduo apresente um arranjo genômico único em relação a eles.

### Microssatelites

Repetições de Sequências Simples (SSRs) ou 
Repetições Curtas em Série (STR)

São regiões gênicas polimórficas que consistem de unidades de 2-6 pb repetidas in tandem. 

Como marcadores moleculares, são co-dominantes e geralmente neutros.

As frequências de um locus microssatélite com n repetições geralmente apresentam uma alta variância (evolução por mutações dinâmicas; slippage) e forte caráter populacional. 

Sendo assim, a análise multi-loci microssatélite permite inferência em nível individual (fingerprinting) e aplicações como marcadores para estudos de parentesco e populacionais.

## Vantagens e Desvantagens

## Principais marcadores moleculares

## Tipo de dados

### Sequências de DNA

> 0 ACACCCAACACGGCC
> 0 ACACAAAACACGGCC
> 1 ACACAAAACACGGCC
> 1 ATACCCAGCACGGCC

### Microssatélites

> 0 6.5 37.31 18.18 
> 0 6.6 37.33 18.16 
> 1 4.5 35.?  18.18 
> 1 4.4 35.31 20.18

### SNPs

> 0 CC TC GG TT 
> 0 CC TC GG TT
> 1 CC TC AG TA
> 1 CC TT AG TA

## Bancos de dados públicos

GenBank
https://www.ncbi.nlm.nih.gov/genbank/

Barcode of Life Data Systems
http://www.boldsystems.org/

1000 Genomes Project
http://www.internationalgenome.org/

SNP Database
https://www.ncbi.nlm.nih.gov/projects/SNP/









